臺灣板橋地方法院民事判決　八十九年度訴字第一五九八號
　　原　　　告　寅○○
　　　　　　　　乙○○
　　複 代 理人　丑○○
　　即反訴原告　富比山設計有限公司
　　法定代理人　丙○○
右當事人間請求返還不當得利事件，本院判決如左：
    主    文
原告之訴及假執行之聲請均駁回。
訴訟費用由原告負擔。
反訴原告之訴及假執行之聲請均駁回。
反訴訴訟費用由反訴原告負擔。
    事    實
甲、原告即反訴被告方面：
    壹、聲明：
      〔壹〕本訴部份：
          一、被告應給付原告新台幣（下同）一百二十七萬一千九百三十一元，及
              自起訴狀繕本送達翌日（即民國八十九年九月十五日）起至清償日止
              ，按週年利率百分之五計算之利息。
          二、願供擔保請准宣告假執行。
      〔貳〕反訴部份：
          一、反訴原告之訴及假執行之聲請均駁回。
          二、受不利之判決，願供擔保，請准宣告免為假執行。
    貳、陳述：
      〔壹〕本訴部份：
          一、緣被告承攬原告位於台北縣汐止市○○街二一六巷二五弄五號房屋之
              裝修工程（以下簡稱系爭工程），雙方於八十八年八月二十一日簽訂
              工程合約書（以下簡稱系爭合約），依系爭合約第四條約定：「工程
              期限：本工程於雙方簽約後，工期為一一三工作天，開工日為八十八
              年八月二十三日」。詎被告利用其系爭合約書第五條約定：「付款辦
              法：（一）雙方簽訂合約時，甲方（即原告）即付訂金１０％計四十
              六萬元。（二）拆除、水電、結構進場後，甲方付工程款２０％計九
              十二萬元。（三）空調安裝、鋁窗安裝、木作進場後，甲方付工程款
              ２０％計九十二萬元。．．．」，以進場後即請款之方式已項原告請
              領工程承攬報酬百分之五十共計二百三十萬元。被告就水電、結構、
              鋁窗安裝等工程皆僅為部分之施作，木作工程更僅施作天花板之縱橫
              骨架，嗣後被告即藉詞拖延工程進度，時作時輟，被告已不能於約定
              期限內完成承攬工作。因此，原告於八十九年五月十七日以台北松江
              郵局第一五六０號存證信函通知被告關於系爭工程迄八十九年五月十
              七日已達工期二百六十七日，被告卻僅完成一小部分工程，且施工期
              間經常任意停工，偷工減料，錯誤百出，且經常找不到設計監工之人
              ，已嚴重違反合約之約定及損害原告之權益，因此為自八十九年五月
              十七日起解除系爭合約之意思表示，經被告於八十九年五月二十日以
              中和十支郵局第一四四號存證信函通知原告關於「如今賴先生已無合
              作之誠意，故本公司決定『終止』本案」、「本公司無以為力繼續施
              作，請業主另請高明」等「合意解除」系爭合約之意思表示在案。故
              系爭合約係於原告收受被告八十九年五月二十日中和十支郵局第一四
              四號存證信函時即已「合意解除」。
          二、被告實際施作金額合計一百零二萬八千零六十八元八角，詳細項目及
              金額如后：
          （一）拆除工程：五萬元。
          （二）泥作工程：十一萬一千三百十元。
          （三）結構工程：五十一萬四千九百元。
          （四）木作工程：二萬六千八百八十元。每坪以七百元計算。
          （五）鋁窗工程：二十二萬二千七百七十八元八角。
          （六）水電工程：十萬二千二百元。
          三、按契約之解除，出於雙方當事人之合意時，無論有無可歸責於一方之
              事由，除經約定應依民法關於契約解除之規定外，並不當然適用民法
              第二百五十九條之規定，倘契約已為全部或一部之履行者，僅得依不
              當得利．．．」（參照最高法院五十九年台上字第四二九七號判例）
              ，原告爰依據民法第一百七十九條規定，請求被告返還如本訴訴之聲
              明第一項所示之金額。
      〔貳〕反訴部份：
          一、反訴被告於反訴原告所承攬之系爭工程，並無追加工程之情形，且否
              認反訴原告所提反訴證物之真正：反訴原證二第一頁「實際完成金額
              」第三項次「結構工程」金額六十九萬五千零八十元，係依據反訴原
              告之下包商或受僱人癸○○於「八十八年八月十五日」所出具之估價
              單，然反訴被告係於「八十八年八月二十一日」始與反訴原告簽訂系
              爭工程合約，足證該估價單係臨訟杜撰。
          二、反訴原告承攬反訴被告前揭房屋裝修工程係含工帶料總價承包，因此
              退一步言，縱使反訴原告因下包給次承攬人之花費比原承攬報酬高之
              情形發生，亦無將因次承攬關係所生之費用轉嫁給反訴被告之理。
          三、否認反訴原告所稱反訴被告於八十九年五月十五日拒絕反訴原告施工
              有違反協力義務之事實。
          四、關於裝潢保證金五萬元部分，因反訴原告於進行系爭工程期間，造成
              鄰房（汐止市○○街二一六巷二五弄三號）花園損害，依「綠野山坡
              社區住戶室內裝潢施工管理辦法」第五條約定，修復費用由保證金扣
              除，修復費用共計六萬零五百元，已由反訴被告支出，因此該裝潢保
              證金五萬元經全額扣除後仍不足一萬零五百元。
    參、證據：提出工程合約書影本（含各項次單價）一件、照片一本、原告寄發被
              告之存證信函影本一件、被告寄發原告之存證信函影本一件、被告實
              際施作工程計算表六紙、鄰房出具予綠野山坡社區管理委員會書面影
              本一件、「綠野山坡社區住戶室內裝潢施工管理辦法」部分條文、練
              耀慶出具之估價單影本一件、明樺花園出具收據影本一件，並聲請訊
              問證人丁○○。
乙、被告即反訴原告方面：
    壹、聲明：
      〔壹〕本訴部份：
          一、原告之訴駁回。
          二、如受不利判決，願供擔保請准宣告免為假執行。
      〔貳〕反訴部份：
          一、反訴被告應給付反訴原告一百零一萬八千九百五十九元，並自反訴起
              訴狀繕本送達之日（即八十九年十月三十一日）起至清償日止，按年
              息百分之五計算之利息。
          二、願供擔保請准宣告假執行。
    貳、陳述：
      〔壹〕本訴部份：
          一、系爭工程自開工日起至八十九年五月十五日止，被告在原告經常至工
              地現場隨興變更工作內容、任意指示拆、改工程，且三番兩次對施工
              人員惡言訓斥下，仍百般隱忍完成系爭合約第三期工程之進料、施作
              、第四期工程之進料及原告另行追加之材料、工程，總計被告已施作
              完工部分之工程款共計三百二十六萬八千九百五十九元，扣除原告已
              給付之第一、二、三期工程款合計二百三十萬元，原告尚積欠被告九
              十六萬餘元未給付，豈有再以不當得利為由訴請被告返還一百二十七
              萬餘元之理。
          二、被告於八十九年五月二十日所寄發之中和十支郵局第一四四號存證信
              函通知原告關於「今賴先生已無作誠意，故本公司決定終止本案」、
              「本公司無以為力繼續施作，請業主另請高明」等語，乃被告行使法
              定終止權之意思表示，絕非與原告就系爭工程達成解除契約之合意，
              系爭契約既未經兩造「合意」解除，則原告以兩造已合意解除系爭合
              約為由，請求被告返還不當得利，顯然於法不合。
          三、否認原告所提「被告實際施作工程計算表六紙」及照片一本之真正。
              原告所提照片係何時由何人所拍攝，未見原告舉證說明，原告又未提
              出系爭房屋修繕前之相片以供比對，更不能徒以所提之照片欲證明被
              告僅施作本訴起訴狀所稱一百零二萬八千零六十八元。
          四、因原告違反定作人之協力義務，業經被告於八十九年五月十七日以存
              證信函催告原告，原告仍不為協力，因此被告類推適用民法第五百零
              七條規定而對原告行使契約終止權。
      〔貳〕反訴部份：
          一、系爭工程部分：
          （一）兩造於八十八年八月二十一日訂立系爭合約書，自開工日起至八十
                九年五月十五日止，反訴原告在反訴被告經常至工地現場隨興變更
                工作內容、任意指示拆、改工程，且三番兩次對施工人員惡言訓斥
                下，仍百般隱忍完成系爭合約第三期工程之進料、施作、第四期工
                程之進料及反訴被告另行追加之材料、工程，總計反訴原告已施作
                完工部分之工程款合計三百二十六萬八千九百五十九元，扣除反訴
                被告已給付之第一、二、三期工程款合計二百三十萬元，反訴被告
                應再給付反訴原告九十六萬八千九百五十九元。
          （二）依系爭合約第五條第四款約定，第四期工程施作時，反訴被告應即
                預先支付第四期工程款九十二萬元，然當反訴原告已進木作、泥作
                工具及材料至現場後，反訴被告不僅拒絕依約支付該第四期工程款
                ，甚且於工程進行中之八十九年五月十五日指示社區管理員禁止反
                訴原告前往施工，經反訴原告於八十九年六月十六日以土城青雲郵
                局第二三一號存證信函催告反訴被告履行上揭協力義務，反訴被告
                屆期仍不為其協力行為，反訴原告因而類推適用民法第五百零七條
                規定，已同時依該第二三一號存證信函為終止系爭工程合約之意思
                表示，爰再以反訴起訴狀繕本之送達為終止系爭工程合約之意思表
                示。系爭工程合約既已終止，則依民法第五百十二條第二項規定，
                反訴被告就工作已完成部分，自有給付承攬報酬之義務。
          （三）反訴被告於八十九年五月十七日先寄發存證信函予反訴原告，反訴
                原告於同年六月十二日才回函，而反訴被告是在八十九年五月十五
                日拒絕反訴原告之施工。
          （四）被告就系爭工程已施作之部分：
            Ａ、拆除工程部分─
                包商癸○○出具之估價單證明拆除工程之金額為八萬元，且已全部
                施作完畢。反訴被告於本訴起訴狀自認之金額為五萬元，惟反訴被
                告在起訴狀原證五自認拆除工程承攬金額八萬元，但因樓梯、門框
                、屋頂等未拆除，室內垃圾未清運，故其自行扣減三萬元。
            Ｂ、泥作工程部分─
                包商子○○出具之簽收單、估價單等證物，證明已施作泥作工程包
                括：(1)大理石泥作工程：二十三萬六千七百三十二元。(2)泥作追加
                工程：四十八萬七千一百元，(3)泥作追加工程：八萬七千四百元。
                上述泥作工程均已全部施作完畢。而原告於起訴狀所自認之金額為
                大理石泥作工程十一萬一千三百一十元。
            Ｃ、結構工程部分：包商癸○○出具估價單證明結構工程之施作金額為
                六十九萬五千零八十元，且已施作完畢。原告於本訴起訴狀所自認
                之金額則為五十一萬四千九百元，細懌原告在本起訴狀原證五所列
                施工項目，與包商癸○○出具之估價單大致相符，惟原告自行以各
                種理由扣減十六萬七千四百四十元，殊屬無理，如加上該十六萬七
                千四百四十元，原告不啻自認結構工程部分之款項應為六十八萬二
                千三百四十元，與承包商估價金額相近。
            Ｄ、木作工程部分：
                木作工程施作金額為十一萬四千一百六十元，已由包商辛○○全部
                施作完畢。原告於本起訴狀所自認金額為二萬六千八百八十元，惟
                原告在起訴狀原證五木作工程表所列施工數量、單價中，總計數量
                為三八．四坪，乘以每坪單價二千八百元，原告自認兩造約定之木
                作工程總金額應為十萬七千五百二十元。
            Ｅ、鋁窗工程部分：
                包商戊○○出具之估價單證明鋁窗工程之施作金額為五十一萬三千
                八百六十二元。原告於本起訴狀所自認之實際施作金額為二十二完
                二千七百七十八點八元，另原告於原證五鋁窗工長說明中，認承攬
                金額為二十九萬七七七百七十八點八元，均與事實相距太遠。
            Ｆ、水電工程部分：
                包商己○○所出具之估價單、簽收單，證明水電工程之施作金額為
                三十六萬六千五百六十元。原告於本起訴狀所自認之實際施作金額
                為十萬二千二百元。另原告元證五水電工程說明表中，自行以各種
                理由扣減六萬二千二百元，均與事實不符。
            Ｇ、煙窗排煙管工程：
                該工程係由包商庚○○施作，金額四萬一千八百六十三元。
          二、裝潢保證金五萬元部分：
          （一）反訴原告前於八十八年十一月十六日依系爭工程房屋所在地之綠野
                山坡社區管理委員會規定，簽發票載發票日八十九年二月二十八日
                、票面金額五萬元之支票乙紙（以下簡稱系爭支票），交由反訴被
                告以其妻即訴外人乙○○名義轉交管理委員會，作為工程期間不得
                破壞社區公共設施之保證金，反訴原告在工程結束後，確未破壞社
                區公共設施，則該紙支票應返還反訴原告。詎料反訴被告竟於八十
                九年六月二十日擅自向綠野山坡社區管理委員會取回反訴原告所簽
                發之系爭五萬元支票，並持以提示兌現，反訴原告自得依據民法第
                一百七十九條不當得利之法律規定，訴請反訴被告如數返還。
          （二）前開供裝潢保證金用之系爭五萬元支票，既未指定付款人，更未載
                明禁止背書轉讓，而依反訴原告所提「綠野山坡社區住戶室內裝潢
                施工管理辦法」第五條規定「施工期間，如察明確實為該裝潢廠商
                人員破壞之公共設施部分，需立即修復者，其修復費用由保證金扣
                除，如無下列情事並經管理委員會認可者，於裝潢工程完畢一個月
                後無息退還」，如反訴原告果有損害該社區公共設施之情事，則該
                社區管理委員會應持系爭五萬元保證金支票提示兌現以資求償，豈
                可能在未修復前即將保證金支票返還反訴被告，是反訴被告所提單
                據不僅尚不足以證明反訴被告確有支付該二筆款項，抑且該所謂損
                害與反訴原告亦無涉，反訴原告自得依據民法第一百七十九條規定
                請求反訴被告如數返還。
    參、證據：提出工程合約書影本一件、實際完成金額統計表暨估價單等收據影本
              十一份、土城青雲郵局第二三一號存證信函影本暨回執影本各一件、
              綠野山坡社區管理委員會收據暨支票正反面影本各一件、最高法院五
              十九年度台上字第四二九七號判例全文一則、最高法院四十三年度台
              上字第三九八號裁判要旨一則，並聲請訊問證人子○○、辛○○、陳
              文章、戊○○、癸○○、庚○○、甲○○、壬○○、李成年，及聲請
              本院履勘系爭工地現場。
    理    由
壹、程序部份：
    按反訴之標的與本訴之標的及其防禦方法有牽連關係者，得提起反訴，據民事訴
    訟法第二百六十條規定斟之自明。本件本訴之訴訟標的為不當得利，反訴之標的
    則為系爭工程之承攬報酬請求權、不當得利請求權（系爭工程之裝潢保證金五萬
    元部分），本訴被告就系爭工程之請求承攬報酬及裝潢保證金提起反訴，均係基
    於同一承攬契約所生，其防禦方法互相牽連，本訴被告就此等部分提起反訴，核
    無不合，應予准許。至於反訴原告雖另就祥和牙醫修繕工程部分亦提起反訴，請
    求承攬報酬二十一萬六千五百六十五元及法定遲延利息，惟此部分，因並非與系
    爭工程基於同一承攬契約法律關係而生，且與本訴之訴訟標的及防禦方法均不相
    牽連，反訴被告抗辯反訴原告就祥和牙醫診所修繕工程提起反訴請求承攬報酬，
    不符提起反訴之要件等語，揆諸前開條文規定，尚屬有據，故就反訴原告請求反
    訴被告給付祥和牙醫診所修繕工程承攬報酬二十一萬六千五百六十五元部分及該
    部分假執行之聲請，由本院另以裁定駁回之，合先說明。
貳、兩造爭執要旨：
  〔壹〕本訴部份：
      一、原告主張被告承攬原告房屋系爭裝修工程，工期為一一三天，被告已請領
          百分之五十工程款計二百三十萬元，惟被告就水電、結構、鋁窗安裝等工
          程皆僅為部分之施作，木作工程更僅施作天花板之縱橫骨架，嗣後被告即
          藉詞拖延工程進度，時作時輟，被告已不能於約定期限內完成所承攬工程
          。因此，原告於八十九年五月十七日以存證信函通知被告自八十九年五月
          十七日起「解除」系爭合約，該意思表示經被告於八十九年五月二十日以
          存證信函通知原告決定「終止」系爭合約，故兩造於該時已有「合意解除
          」系爭工程契約。被告實際施作金額合計為一百零二萬八千零六十八元八
          角，兩造既已合意解除系爭合約，被告受領超過實際施作金額之一百二十
          七萬一千九百三十一元部分，依最高法院五十九年台上字第四二九七號判
          例意旨，原告爰依民法第一百七十九條規定請求被告返還不當得利一百二
          十七萬一千九百三十一元及法定遲延利息等情。
      二、被告則以：(1)被告已施作完工部分及追加工程之工程款合計三百二十六萬
          八千九百五十九元，扣除原告已給付之第一、二、三期工程款二百三十萬
          元，原告應再給付被告九十六萬八千九百五十九元，原告尚且積欠被告上
          開金額未給付，其依不當得利規定請求被告返還一百二十七萬一千九百三
          十一元，顯無理由。(2)被告於八十九年五月二十日所寄發存證信函通知原
          告關於「今賴先生已無作誠意，故本公司決定終止本案」、「本公司無以
          為力繼續施作，請業主另請高明」等語，乃被告行使法定「終止」權之意
          思表示，絕非與原告對系爭工程達成「解除」契約之合意，系爭契約既未
          經兩造「合意」解除，則原告以兩造已合意解除系爭契約，請求被告返還
          不當得利，於法不合。(3)因原告違反定作人之協力義務，禁止被告進入系
          爭工地施工，經被告於八十九年五月十七日以存證信函催告原告履行協力
          義務，原告仍不為協力，因此被告類推適用民法第五百零七條規定，對原
          告行使契約終止權等語，資為抗辯。
  〔貳〕反訴部份：
      一、反訴原告主張：(1)反訴原告就系爭工程已施作完工及追加工程之工程款合
          計三百二十六萬八千九百五十九元，扣除反訴被告已給付第一、二、三期
          工程款二百三十萬元，反訴被告應再給付反訴原告承攬報酬九十六萬八千
          九百五十九元。(2)反訴原告於八十八年十一月十六日依反訴被告坐落房屋
          所在地之綠野山坡社區管理委員會規定，簽發系爭五萬元支票乙紙，交由
          反訴被告轉交綠野山坡社區管理委員會，作為工程期間不得破壞社區公共
          設施之保證金，如反訴原告在工程結束後，確未破壞社區公共設施，則該
          紙支票即返還反訴原告，詎反訴被告竟於八十九年六月二十日擅自向綠野
          山坡社區管理委員會取回反訴原告所簽發之前開五萬元支票，並持以提示
          兌現，反訴原告自得依據民法第一百七十九條不當得利之法律規定，訴請
          被告如數返還等情。
     二、反訴被告則以：(1)系爭工程以外，並無追加工程，且反訴原告藉詞拖延工
         程進度，時作時輟，反訴原告已不能於約定期限內完成所承攬工程，因此
         反訴被告於八十九年五月十七日以台北松江郵局第一五六○號存證信函通
         知反訴原告為解除契約之意思表示。經反訴原告於八十九年五月二十日以
         中和十支郵局第一四四號存證信函通知反訴原告其公司決定終止本案，雙
         方業已合意解除系爭工程契約之意思表示。(2)否認有何違反協力義務之情
         事。(3)關於裝潢保證金五萬元部分，因反訴原告於進行系爭工程期間，造
         成鄰房損害，依「綠野山坡社區住戶室內裝潢施工管理辦法」第五條約定
         ，修復費用由保證金扣除，修復費用共六萬零五百元已由反訴被告支出，
         ，因此該裝潢保證金五萬元經全額扣除後仍不足一萬零五百元，反訴被告
         並無何不當得利等語，以為抗辯。
參、兩造不爭執部分：
  一、原告主張被告承攬原告位於台北縣汐止市○○街二一六巷二五弄五號房屋之系
      爭裝修工程，並簽訂系爭合約，惟被告僅施作部分工程，其後原告於八十九年
      五月十七日以台北松江郵局第一五六０號存證信函通知被告自八十九年五月十
      七日起解除系爭合約，被告亦於八十九年五月二十日以中和十支郵局第一四四
      號存證信函通知原告終止系爭合約等事實，為被告所不爭執，並有前揭存證信
      函影本二件在卷可憑，自堪信為真實。
  二、反訴原告（即被告）主張於八十八年十一月十六日簽發系爭五萬元支票乙紙，
      交由反訴被告以其妻即訴外人乙○○名義轉交管理委員會，作為工程期間不得
      破壞社區公共設施之保證金，反訴被告於八十九年六月二十日向綠野山坡社區
      管理委員會取回反訴原告所簽發之系爭五萬元支票，並持以提示兌現等事實，
      為反訴被告（即原告）所不爭執，並有反訴原告（即被告）所提出之綠野山坡
      管理委員會收據、系爭支票正、反面影本各一紙足證，堪信為真正。
肆、得心證之理由：
  一、按契約之合意解除與法定解除權之行使性質不同，效果亦異。前者契約行為，
      後者為單獨行為，法定解除權其發生效力與否，端視有無法定解除原因之存在
      ，既無待他方當事人之承諾，更不因他方當事人之不反對而成為合意解除，最
      高法院著有六十三年台上字第一九八九號判例可資參照。次按民法第五百零二
      條第一項有關承攬人不能於約定期限完成工作，定作人僅得請求減少報酬，而
      不得解除契約之規定，係同法第二百五十四條一般契約解除之特別規定。是承
      攬之工作因可歸責於承攬人之事由，致不能於約定期限完成，或未定期限經過
      相當時期而未完成時，除有同條第二項規定以工作於特定期限完成或交付為契
      約之要素者外，定作人即應受民法第五百零二條第一項規定之限制而不得任意
      解除契約，初無再適用同法第二百五十四條規定之餘地（最高法院八十七年度
      台上字第一七七九號裁判要旨參照）；承攬契約，在工作未完成前，依民法第
      五百十一條之規定，定作人固得隨時終止契約，但除有民法第四百九十四條、
      第五百零二條第二項、第五百零三條所定情形或契約另有特別訂定外，倘許定
      作人依一般債務遲延之法則解除契約，則承攬人已耗費勞力、時間與鉅額資金
      ，無法求償，對承攬人甚為不利，且非衡平之道。關於可歸責於承攬人之事由
      ，致工作不能於約定期限完成者，除以工作於特定期限完成或交付為契約之要
      素者外，依民法第五百零二條第二項之反面解釋，定作人不得解除契約。一般
      情形，期限本非契約要素，故定作人得解除契約者，限於客觀性質上為期限利
      益行為，且經當事人約定承攬人須於特定期限完成或交付者，始有適用（最高
      法院八十九年度台上字第二五○六號、八十二年度台上字第二六○三號裁判要
      旨參照）。
  二、經查：
  （一）本件被告承攬原告系爭房屋裝修工程，契約性質為承攬契約，為兩造所不爭
        執。原告雖主張其於八十九年五月十七日寄發存證信函通知被告表示「解除
        」契約，被告接獲後則於八十九年五月二十日亦寄發存證信函表示「終止」
        系爭工程承攬契約，則兩造間已「合意解除」云云，然此為被告所否認，況
        原告於八十九年五月十七日寄發存證信函予被告表示解除契約，依照最高法
        院六十三年台上字第一九八九號判例要旨，其意乃係以單獨行為行使解除權
        之意，並非合意解除之要約，故原告主張兩造間已合意解除契約云云，顯有
        誤解，被告抗辯兩造間並無解除契約之合意等語，應為可採。
  （二）至於原告行使解除權是否發生解除契約之效力乙節，因兩造間為承攬契約關
        係，揆諸前開說明，關於可歸責於承攬人之事由，致工作不能於約定期限完
        成者，除以工作於特定期限完成或交付為契約之要素者外，依民法第五百零
        二條第二項之反面解釋，定作人不得解除契約。一般情形，期限本非契約要
        素，故定作人得解除契約者，限於客觀性質上為期限利益行為，且經當事人
        約定承攬人須於特定期限完成或交付者，始有適用。非一定時期為給付者，
        須契約當事人有嚴守履行期間之合意，並對此期間之重要即契約之目的有所
        認識，始足當之（最高法院八十八年度台上字第一七八六號、八十九年度台
        上字第一七一一號、八十二年度台上字第三○二號裁判要旨、六十四年台再
        字第一七七號判例意旨可資參照）。故本件縱如原告所主張系爭工程係因可
        歸責於承攬人即被告之事由，致工作不能於約定期限完成為真，然如前所述
        ，除以工作於特定期限完成或交付為契約之要素者外，原告不得解除契約。
        本件兩造系爭承攬契約第四條關於工程期限約定：「本工程於雙方簽約後，
        工期為１１３工作天，開工日為八十八年八月二十三日。」，且同契約第六
        條第一項約定：「本工程如有需要變更設計，在不影響工期『或雙方同意增
        加工期時』，經甲方（即原告）通知，乙方（即被告）應即照辦，．．．」
        ，此有系爭工程合約附卷可徵，足見兩造間承攬契約並非以工作於特定期限
        完成或交付為契約之要素，參照前開說明，則原告無解除契約之權。因此，
        原告以被告未於工程期限內完成工作而主張行使契約解除權云云，非有理由
        。原告行使契約解除權於法未合，即不生解除契約之效力。
  三、另關於兩造間系爭工程合約是否如被告所稱已合法終止乙節。按工作需定作人
      之行為始能完成者，而定作人不為其行為時，承攬人得定相當期限，催告定作
      人為之。定作人不於前項期限內為其行為者，承攬人得「解除契約」，並得請
      求賠償因契約解除而生之損害，民法第五百零七條第一項、第二項定有明文。
      本件反訴原告（即被告）主張稱因反訴被告（即原告）違反協力義務，反訴原
      告類推適用民法第五百零七條規定，終止兩造間之系爭工程合約。惟查，本件
      定作人即反訴被告（即原告）依約固有提供位於台北縣汐止市○○街二一六巷
      二五弄五號房屋供反訴原告（即被告）裝修之協力義務，而反訴原告（即被告
      ）亦提出八十九年六月十六日土城青雲郵局第二三一號存證信函以證明曾定七
      日期限催告反訴被告（即原告）履行協力義務，表明逾期即逕行終止系爭合約
      （見本院審理卷第一宗第七十頁至第七十四頁之存證信函及回執影本各一件）
      ，然反訴被告（即原告）始終否認有何違反協力義務情事，反訴原告雖舉證人
      即木作工人辛○○、水電工人己○○、鋁門窗工人戊○○以為證明，惟證人辛○○、己○○均證稱：伊等停工之後有進入系爭工地取回伊等放置該處之工具
      等語，而證人戊○○更證述：伊施作完畢之後，接到反訴原告（即被告）通知
      停工，並非反訴被告（即原告）系爭工程所在之綠野山坡社區警衛禁止伊進入
      等語在卷，此有本院九十一年四月二十三日言詞辯論筆錄可證；又證人即綠野
      山坡社區總幹事丁○○亦到庭結證證稱：原告寅○○有委請伊如果被告包商再
      來現場工地時，要通知原告寅○○，且包商來現場是要拿回他們的工具，並不
      是要施工，有工人告訴伊是富比山公司通知他們停工的等語於卷，亦有本院九
      十一年六月十一日言詞辯論筆錄足憑，核與證人戊○○前開所證述情節相符，
      故依前開證人之證言，反訴原告（即被告）主張反訴被告（即原告）有違反協
      力義務云云，尚難憑採。從而，反訴原告（即被告）以反訴被告違反協力義務
      為由主張終止系爭合約云云，其終止並非合法，自不生終止之效力。更何況，
      依民法第五百零七條第二項規定，定作人如違反協力義務，經承攬人催告後不
      於期限內為其行為者，所生法律效果為「承攬人得『解除』契約」，並無得行
      使終止契約之權限，因此，反訴原告（被告）主張類推適用該條規定而終止系
      爭合約云云，於法亦非有據。
  四、又按報酬應於工作交付時給付之，無須交付者，應於工作完成時給付之。工作
      係分部交付，而報酬係就各部分定之者，應於每部分交付時，給付該部分之報
      酬，民法第五百零五條第一項、第二項著有規定。本件反訴原告（即被告）雖
      主張其已施作完工部分之工程款應為三百二十六萬八千九百五十九元，反訴被
      告（即原告）僅給付第一、二、三期工程款二百三十萬元，故請求反訴被告（
      即原告）應再給付反訴原告（即被告）九十六萬八千九百五十九元云云，然依
      兩造間所簽訂系爭合約第五項約定付款辦法為：「（一）雙方簽訂合約時，甲
      方（即原告）即付訂金１０％計新台幣４６００００元。（二）拆除、水電、
      結構進場後，甲方（即原告）付工程款２０％計新台幣９２００００元。（三
      ）空調安裝、鋁窗安裝、木作進場後。，甲方（即原告）付工程款２０％計新
      台幣９２００００元。（四）結構完工、泥作進場貼磁磚及外牆石片，甲方（
      即原告）付工程款２０％計新台幣９２００００元。（五）泥作完工、木作完
      工，甲方（即原告）付工程款２０％計新台幣９２００００元。（六）完工驗
      收後，甲方（即原告）尾款１０％計新台幣４９００００元。」，此有系爭工
      程合約書影本一件在卷可憑，觀諸系爭合約第五項第二款有約定結構「進場後
      」，反訴被告（即原告）應支付第二期之工程款２０％（該部分已支付），而
      結構「完工」則屬第四期工程款之付款時期，另木作部分亦為相同情形，木作
      「進場後」，由反訴被告支付第三期工程款（已支付），但木作「完工」則係
      屬第五期工程款，故據前開約定，顯然兩造間之承攬契約，並非約定分部交付
      工作物之情形。而反訴被告（即原告）確已支付第一、二、三期工程款計二百
      三十萬元予反訴原告（即被告），為兩造所不爭執，惟此乃屬於預付之性質，
      非階段性報酬（參考最高法院八十三年度台上字第九二七號裁判），因此，依
      民法第五百零五條第一項規定，反訴原告（即被告）應至工作完成時始得請求
      承攬報酬，但其既未將全部承攬工作完成〈除為兩造所不爭執外，並有反訴被
      告（即原告）所提出照片一本可憑〉，揆諸前開說明，其自不得僅就部分已施
      作之工程請求反訴被告（即原告）給付承攬報酬。從而，反訴原告（即被告）
      請求反訴被告（即原告）給付承攬報酬九十六萬八千九百五十九元，即非有理
      。
  五、關於裝潢保證金五萬元部分，反訴被告抗辯因反訴原告施工期間造成鄰房損害
      ，依「綠野山坡社區住戶室內裝潢施工管理辦法」第五條約定，修復費用由保
      證金扣除，修復費用共計六萬零五百元，因此該裝潢保證金五萬元經全額扣除
      後仍不足一萬零五百元，並無不當得利等語。經查：反訴被告（即原告）上開
      抗辯，業據其提出系爭工地之鄰房即汐止市○○街二一六巷二五弄三號屋主所
      出具予綠野山坡管理委員會之書面文件影本一紙，該文件內容為鄰房屋主表示
      因系爭工地施工之鷹架搭建於鄰房庭院長達一年餘，造成該屋庭院土地及所種
      植樹木有受損情形，請該管理委員會轉知反訴被告（即原告）等語，而反訴被
      告因此賠償鄰房損害之修復費用共計六萬零五百元，亦據其提出練耀慶出具之
      估價單影本及明樺花園出具收據影本各一件為證，復經證人即該社區管理委員
      會總幹事丁○○到庭證述屬實，有本院九十一年七月二日言詞辯論筆錄可佐，
      是反訴被告（即原告）之抗辯，堪為採信。反訴原告（即被告）之否認損害鄰
      房乙節，尚非足取。因此，反訴原告（即被告）請求反訴被告（即原告）返還
      裝潢保證金五萬元云云，洵屬無據。
伍、綜上所述，（一）原告主張兩造間系爭合約已合意解除，非有理由，系爭合約既
    為有效，被告受領原告所支付之承攬報酬為有法律上原因，從而，原告主張依不
    當得利之法律關係請求被告返還一百二十七萬一千九百三十一元及法定遲延利息
    ，即非屬正當，應予駁回。原告之訴既經駁回，其假執行之聲請，亦失所附麗，
    併駁回之。（二）另反訴原告請求反訴被告給付已施作部分之承攬報酬九十六萬
    八千九百五十九元，及請求反訴被告返還裝潢保證金五萬元，均無理由，應予駁
    回。反訴原告之訴既經駁回，其假執行之聲請，亦無由存在，併駁回之。
陸、因本案事證已臻明確，兩造其餘主張陳述及所提之證據，均毋庸再予審酌，附此
    敘明。
柒、結論：本件本訴原告之訴，為無理由，反訴原告之訴，為無理由，並依民事訴訟
    法第七十八條，判決如主文。
中　　　華　　　民　　　國　　九十一　　年　　　八　　　月　　　六　　　日
                                臺灣板橋地方法院民事第四庭
~B法　　　官　陳翠琪
右為正本係照原本作成
如對本判決上訴，須於判決送達後廿日內向本院提出上訴狀
中　　　華　　　民　　　國　　九十一　　年　　　八　　　月　　　八　　　日
~B法院書記官　陳蒼仁
